臺灣高等法院臺中分院刑事判決　　　 100年度上訴字第1571號
上　訴　人
即　被　告　李鴻鐘
指定辯護人　本院公設辯護人　劉秋蘭
上列上訴人因殺人未遂等案件，不服臺灣苗栗地方法院 100年度
訴字第149號中華民國 100年6月16日第一審判決（起訴案號：臺
灣苗栗地方法院檢察署100年度偵字第586號），提起上訴，本院
判決如下：
    主  文
上訴駁回。
    事  實
一、李鴻鐘因年關將近，經濟困窘，突思前妻賴秀虹（已於民國
    86年間與李鴻鐘離婚）當初攜其所有金錢改嫁孫澤郎，心生
    不滿，遂準備向賴秀虹索取一些金錢花用，乃於100年1月26
    日上午10時許，駕車前往台中市大甲區日南里，購買西瓜刀
    1 把於衝突時備用，再前往苗栗縣苑裡鎮玉田里8鄰111號賴
    秀虹經營之月牙泉檳榔攤，找尋賴秀虹，適見孫澤郎 1人在
    店外，乃上前表示欲購買新臺幣50元檳榔，並詢問賴秀虹何
    在，李鴻鍾因不滿孫澤郎說話之口氣及表情，一時氣憤，竟
    萌生殺人之犯意，返回車輛取出西瓜刀，其明知頭部、頸部
    乃人體重要部位，若以西瓜刀往人體頭部、頸部揮砍，可能
    傷及該等重要部位而有致命之虞，仍持西瓜刀衝向孫澤郎，
    朝孫澤郎頭部、頸部由上往下接續揮砍 3刀，使孫澤郎受有
    頭皮開放性傷口2處（5x1x1公分及11x2x1公分）、頸部開放
    性傷口及耳開放性傷口（20x6x1公分）、左手指第4指、第5
    指開放性傷口各 1公分等傷勢，並因此休克倒地，血流如注
    。賴秀虹立即上前阻止，並大聲喊叫，李鴻鐘遂持該西瓜刀
    朝賴秀虹之腹部及左小腿砍去（李鴻鐘涉犯傷害部分，業據
    賴秀虹於原審辯論終結前撤回告訴，經原審為不受理判決確
    定），賴秀虹大喊救命，其姪賴秋傑聞聲而來，見狀便上前
    搶下李鴻鐘手上之西瓜刀，與賴秀虹聯合制止李鴻鐘將其壓
    制在地，並報警處理，詎李鴻鐘不滿賴秋傑阻止，竟另基於
    恐嚇危害安全之犯意，接續對賴秋傑恫稱：「下一個目標就
    是你」等語，約3、4次，而以此加害生命、身體之事恐嚇賴
    秋傑，致其因此心生畏懼。嗣警據報到場後，聯繫救護車將
    孫澤郎緊急送往李綜合醫療社團法人苑裡李綜合醫院（下稱
    苑裡李綜合醫院）急救，進入加護病房觀察後，於翌日轉往
    中國醫藥大學附設醫院救治並施以手術，於同年3月3日出院
    ，始倖免於死。
二、案經賴秀虹、賴秋傑訴由苗栗縣警察局通霄分局報請臺灣苗
    栗地方法院檢察署檢察官偵查起訴。
    理  由
壹、證據能力部分：
一、按刑事訴訟法第 159條之5第1項「被告以外之人於審判外之
    陳述，雖不符前 4條之規定，而經當事人於審判程序同意作
    為證據，法院審酌該言詞陳述或書面陳述作成時之情況，認
    為適當者，亦得為證據」之規定，觀諸其立法理由謂：「二
    、按傳聞法則的重要理論依據，在於傳聞證據未經當事人之
    反對詰問予以核實，乃予排斥。惟若當事人已放棄對原供述
    人之反對詰問權，於審判程序表明同意該等傳聞證據可作為
    證據，基於證據資料愈豐富，愈有助於真實發見之理念，此
    時，法院自可承認該傳聞證據之證據能力。三、由於此種同
    意制度係根據當事人的意思而使本來不得作為證據之傳聞證
    據成為證據之制度，乃確認當事人對傳聞證據有處分權之制
    度。為貫徹本次修法加重當事人進行主義色彩之精神，固宜
    採納此一同意制度，作為配套措施。然而吾國尚非採澈底之
    當事人進行主義，故而法院如認該傳聞證據欠缺適當性時（
    例如證明力明顯過低或該證據係違法取得），仍可予以斟酌
    而不採為證據，爰參考日本刑事訴訟法第326條第1項之規定
    ，增設本條第1項。」由此可知，第159條之5第1項之規定，
    僅在強調當事人之同意權，取代當事人之反對詰問權，使傳
    聞證據得作為證據，並無限制必須「不符合同法第159條之1
    至第159條之4」，始有適用，故依條文之目的解釋，第 159
    條之5第1項之規定，並不以被告以外之人於審判外之陳述「
    不符合」同法第159條之1至第159條之4有關傳聞證據例外規
    定之情形，始有其適用（臺灣高等法院暨所屬法院96年法律
    座談會刑事類提案第26號研討結果參照）。又按刑事訴訟法
    第 159條之5第1項「被告以外之人於審判外之陳述，雖不符
    前 4條之規定，而經當事人於審判程序同意作為證據，法院
    審酌該言詞陳述或書面陳述作成時之情況，認為適當者，亦
    得為證據」之規定，係以被告以外之人於審判外之陳述，雖
    不符合同法第159條之1至第159條之4有關傳聞法則例外規定
    之情形，然既經當事人同意，且「法院經審酌該陳述作成時
    之情況，認為適當」時，亦例外認其應具證據能力。其立法
    意旨，則在於確認當事人對於傳聞證據有處分權，得放棄反
    對詰問權，同意傳聞證據可作為證據；但因刑事訴訟制度尚
    非採澈底之當事人進行主義，乃又限制以法院認為適當者，
    始得為證據。因之，當事人同意或有同條第 2項依法視為同
    意某項傳聞證據作為證據使用者，實質上即表示有反對詰問
    權之當事人已放棄其反對詰問權，如法院認為適當，不論該
    傳聞證據是否具備刑事訴訟法第159條之1至第159之4所定情
    形，均容許作為證據（最高法院97年度台上字第6715號、99
    年度台上字第1652號判決要旨參照）。查本案經本院以下引
    用之被告以外之人於審判外之言詞或書面陳述，業據檢察官
    、被告及辯護人於審判程序一致同意作為證據（見本院卷第
    48頁），本院審酌前開陳述作成時之情況，尚無違法或證明
    力明顯過低之瑕疵，與本案待證事實復具有相當關聯性，亦
    認為適當，依刑事訴訟法第 159條之5第1項，以下所引用之
    傳聞證據均得作為證據。
二、扣案之西瓜刀1 把，係以物件之存在及其呈現之狀態為證據
    資料，性質上屬物證而非供述證據；現場照片及被害人傷勢
    照片，則係依機器之功能，攝錄實物形貌而形成之圖像，並
    非人類意思表達之言詞或書面陳述，不含供述要素，當不在
    刑事訴訟法第159 條第1 項規定「被告以外之人於審判外之
    言詞或書面陳述」之範圍內，性質上亦應屬於非供述證據，
    無傳聞法則之適用（最高法院97年度台上字第3854號、99年
    度台上字第2519號判決意旨參照），無刑事訴訟法第159 條
    第1 項之適用，以上證據均非實施刑事訴訟程序之公務員因
    違背法定程序而取得，與本案待證事實復具有自然之關聯性
    ，自均有證據能力。
貳、實體部分：
一、訊據上訴人即被告李鴻鐘（下稱被告）於本院審理時坦承於
    上開時地持刀砍殺被害人孫澤郎及有說「下一個目標就是你
    」這句話等情，惟矢口否認有殺人未遂及恐嚇犯行，辯稱：
    當時伊癲癇發作才會這樣，伊沒有殺人的意思，不然怎麼可
    能只砍2、3刀，西瓜刀還被他們搶去；伊說「下一個目標就
    是你」，也是因癲癇發作才說氣話，沒有恐嚇的意思云云，
    經查：
(一)、關於殺人未遂部分：
 1、上揭犯罪事實，迭據被告於警詢、偵查中及原審審理時坦白
    承認（見偵查卷第8、47、48、59頁，原審卷第7頁、第28頁
    背面、第95頁背面），核與證人即被害人孫澤郎、證人賴秀
    虹於警詢中及證人賴秋傑於原審審理時證述情節相符（見偵
    查卷第19、20頁，原審卷第24、96-102頁），並有被告持以
    行兇之西瓜刀1把扣案可證，且有扣押物品目錄表1份及現場
    照片34張在卷可稽（見偵查卷第12頁背面、第27-43頁）。
 2、被害人孫澤郎遭被告持西瓜刀揮砍後，因此受有頭皮開放性
    傷口2處（5x1x1公分及11x2x1公分）、頸部開放性傷口及耳
    開放性傷口（20x6x1公分）、左手指第4指、第5指開放性傷
    口各 1公分等傷勢，並休克倒地，經送往苑裡李綜合醫院急
    診，於翌日再轉往中國醫藥大學附設醫院救治並接受手術，
    於同年3月3日出院等情，有苑裡李綜合醫院100年1月26日、
    3月8日診斷證明書2張、病危通知單1份暨所附孫澤郎傷勢照
    片10張、中國醫藥大學附設醫院病歷資料 1份在卷足憑（見
    偵查卷第21、23頁、原審卷第32、33頁之間《未編頁部分》
    及原審證物袋之證物）。是依上開卷附之各項文書、證物等
    補強證據，已足資擔保被告上開任意性自白之真實性，堪認
    與事實相符。
 3、再按殺人未遂與傷害之區別，應以加害人有無殺意為斷；至
    其殺意之有無，雖不以兇器之種類及傷痕之多少等，為絕對
    之認定標準，但加害人下手之部位、用力之程度，仍非不可
    藉為判斷有無殺意之心證依據（最高法院87年度台上字第31
    23號判決要旨參照）。被告持扣案之西瓜刀朝被害人孫澤郎
    之頭、頸部由上往下揮砍之事實，已據被告供述、證人孫澤
    郎、賴秀虹證述綦詳，而證人孫澤郎亦因被告之上開行為，
    受有前述傷害乙節，業如前述，且證人孫澤郎之（頭部）前
    額、頸部因嚴重撕裂傷，造成皮開肉綻，甚至見骨，復有卷
    附孫澤郎傷勢照片可證，顯見被告下手之部位足以致命、揮
    砍之力道極為猛烈。再者，被告行兇時所使用之西瓜刀 1把
    ，全長（含刀柄）約58公分，刀柄長11公分、甚為鋒利，外
    面有一包裝紙註明「名將別作西瓜刀」等情，業經原審當庭
    勘驗無訛，此有原審審理筆錄在卷可按（見原審卷第 105頁
    ），顯見扣案之西瓜刀確為銳利之刀械，以之刺向人之身體
    ，足以造成人體嚴重之傷害，況被告又係於案發前先行預買
    ，攜至現場，而非事起突然倉促持之行兇，則被告豈會不知
    西瓜刀甚為鋒利？厚實之西瓜皮既可輕易砍斷，則持西瓜刀
    朝人體頭部、頸部等重要部位砍殺，豈能謂無殺人之認識及
    意欲？況人之頭部、頸部為人體重要部位，極為脆弱，持上
    開質地堅硬、尖銳之西瓜刀刺向人之頭、頸部，均足以致人
    於死，此為一般人所明知之事理。因此被告於本院辯稱：伊
    沒有殺人的意思，不然怎麼可能只砍2、3刀，西瓜刀還被他
    們搶去云云，顯係事後卸責之詞，不足採信。
 4、被告雖一再辯稱之前曾因癲癇就醫，且當時有飲酒，本案亦
    因癲癇發作才會這樣云云，並有大甲李綜合醫院 100年4月9
    日函附病歷資料、光田醫療社團法人光田綜合醫院100年5月
    10 日函附病歷資料及酒精測試值各1份在卷可證（見偵查卷
    第14頁，原審卷第57-75頁、第75之1-75之8頁），然原審就
    被告行為時之精神狀況經送請財團法人為恭紀念醫院（下稱
    為恭醫院）鑑定結果，認：「個案在精神會談表示長期酗酒
    ，曾發生幾次癲癇，無明顯精神病症狀，心理測驗結果其智
    能在中下範圍，無明顯癡呆症，因此個案平時及現在之精神
    狀況應屬正常。個案表示案發前曾喝酒，案發後40分鐘酒測
    值為 0.21mg /L，對一般人而言，應無明顯精神症狀，不影
    響其心智，因此案發行為時之精神狀況為正常，無因精神障
    礙或其他心智缺陷致其辨識其行為違法或依其辨識而行為之
    能力顯著減低。」等語，有該院 100年4月19日（100）為恭
    醫字第 1000000302號函附司法鑑定報告書1份附卷可考（見
    原審卷第83 -86頁），可見被告不僅於行為時精神狀況正常
    、意識清楚，且其主觀上已可預見以西瓜刀刺向證人孫澤郎
    之頭、頸部等位置，均可以造成證人孫澤郎死亡之結果，竟
    仍持西瓜刀朝其頭、頸部砍殺，堪認被告主觀上確有殺人犯
    意，並據此犯意而實施上開行為甚明。故被告辯稱：本案因
    癲癇發作才會這樣云云，亦不足採。
 5、至辯護人為被告辯護稱：為恭醫院鑑定報告書對於被告是否
    因為精神障礙或是心智缺陷等原因影響辨識行為違法的能力
    ，心裡測驗欄寫說無法判斷，但在最後的司法評估的結論，
    卻稱被告並沒有因為精神障礙或心智缺陷致辨識行為違法或
    辨識行為能力顯著降低，二者矛盾等語。惟查心理測驗是於
    鑑定時為之，其結果是顯示鑑定時之精神狀況。鑑定時智能
    正常，無法判斷個案在案發行為時是否有不能辨識其行為違
    法或欠缺依其辨識而行為之能力。本件司法評估是根據其行
    為時之酒測值，尚未影響其判斷力，故案發行為時之精神狀
    況為正常，無因精神障礙或其他心智缺陷致其辨識其行為違
    法或欠缺依其辨識而行為之能力顯著減低等情，此經為恭醫
    院於100年9月7日以為恭醫字第 1000000775號函檢附醫師說
    明報告1份附卷可參（見本院卷第55-56頁），是上開辯護意
    旨顯有誤會，併此敘明。
(二)、關於恐嚇部分：
 1、本件被告先持西瓜刀砍殺證人孫澤郎，繼又持刀砍傷上前阻
    擋之證人賴秀虹，嗣證人賴秋傑聞聲而來，見狀便上前搶下
    被告手上之西瓜刀，與賴秀虹聯合制止被告將其壓制在地，
    並報警處理，被告因此心生不滿，而向證人賴秋傑表示「下
    一個目標就是你」等語，並接續嚇稱3、4次等情，已據證人
    賴秋傑於原審審理時證述綦詳（見原審卷第96、97、100 頁
    ），並經證人賴秀虹於本院審理時證稱：原先是伊與孫澤郎
    壓制被告，後來孫澤郎沒有力氣，換賴秋傑跟伊一起壓制，
    被告就對著賴秋傑說「下一個就是你」等語屬實（見本院卷
    第69頁）。依此情觀之，被告係在持刀揮砍 2人受傷後，證
    人賴秋傑上前阻止之際，對之嚇稱「下一個目標就是你」等
    語，顯見被告係針對證人賴秋傑上前阻止之行為十分不滿，
    故而嚇止恫稱，客觀上已足以使一般人認為被告對證人賴秋
    傑所為上開言詞之目的係在警告、威脅證人賴秋傑不得阻止
    之意，而非僅為一時氣話而已。
  2.雖辯護人辯護意旨稱：若被告於案發時曾向證人賴秋傑恫稱
    ：「下一個目標就是你」，則在場之證人賴秀虹、孫澤郎為
    何在警詢及本院準備程序均未提及等語。惟查被告於原審準
    備程序時已坦承：伊因緊張才說這句話乙節（見原審卷第28
    頁背面），被告於本院審理時亦不否認其有說該句話（見本
    院卷第70頁背面），核與證人賴秋傑上開指述相符，且證人
    賴秋傑係於100年1月26日案發當日即向警局提出恐嚇告訴（
    見警卷第26頁），雖證人賴秀虹於同日及證人孫澤郎於100
    年3 月7日警詢時均未提及被告恐嚇證人賴秋傑之情節，惟
    證人賴秀虹、孫澤郎分別係傷害、殺人未遂的被害人，其二
    人於警詢時著眼於被告持刀砍殺（傷）之情節，而未就被告
    恐嚇證人賴秋傑之細節予以描述，尚不違常情，是該部分難
    為有利於被告之認定。
 3、至被告手上之西瓜刀當時雖已被證人賴秋傑奪下，然被告之
    身高、體重均較證人賴秋傑為高大，而當時證人賴秋傑又係
    與賴秀虹兩人共同使力，始得壓制被告等情，亦經證人賴秋
    傑證述屬實（見原審卷第100、101頁），可見被告之身型、
    力氣均較證人賴秋傑為大，單憑證人賴秋傑 1人之力，實難
    以單獨壓制；且證人賴秋傑亦證稱：「（可是你當時已經把
    他的刀子奪下來了，你還會怕嗎？）還是會啊」、「因為怕
    他以後出來還是會找麻煩」、「如果讓他有機會起來一定還
    會殺的」、「怕他會爬起來」等語（見原審卷第96、97、10
    0 頁），衡情，被告係在甫持西瓜刀揮砍證人孫澤郎、賴秀
    虹之後，現場血跡斑斑，景況慘烈，情緒激動之際，縱使未
    持刀械，任何人面對此景，均不免心生畏懼；再佐以被告於
    本件行為時精神狀況正常，已如前述，被告亦自承當天意識
    清楚等語（見原審卷第 107頁），且被告係證人賴秋傑之姑
    姑即證人賴秀虹之前夫，雙方原即認識乙節，亦據證人賴秋
    傑證述在卷，則被告當時不可能不知其在恫嚇證人賴秋傑，
    從而，是被告辯稱：伊因癲癇發作才說氣話，沒有恐嚇的意
    思云云，核係飾卸之詞，不足採信。被告所為上開恐嚇之犯
    行，亦甚明確。
(三)、綜上所述，本件被告所為殺人未遂及恐嚇等犯行，事證明確
    ，應依法論科。
二、核被告所為，係犯刑法第 271條第2項、第1項之殺人未遂罪
    、第 305條之恐嚇危害安全罪。又按數行為於同時同地或密
    切接近之時地實施，侵害同一之法益，各行為之獨立性極為
    薄弱，依一般社會健全觀念，在時間差距上，難以強行分開
    ，在刑法評價上，以視為數個舉動之接續施行，合為包括之
    一行為予以評價，較為合理，則屬接續犯，而為包括之一罪
    （最高法院86年台上字第3295號判例要旨參照）。被告於上
    揭密接時間，在同一地點，接續持刀砍殺證人孫澤郎及接續
    對證人賴秋傑恐嚇等行為，均為接續犯。被告已著手於殺人
    行為之實行，惟因障礙未生證人孫澤郎死亡之結果，為未遂
    犯，爰依刑法第25條第2項規定減輕其刑。被告所犯上開2罪
    ，犯意各別，行為互異，應予分論併罰。辯護人雖請求依刑
    法第59條規定酌減其刑，惟按刑法第59條之酌減其刑，必須
    犯罪另有特殊之原因與環境等情狀，在客觀上足以引起一般
    之同情，認為確可憫恕，且即予宣告法定最低度之刑，猶嫌
    過重者，始有其適用。本件被告因年關將近，經濟困窘，突
    思前妻賴秀虹當初攜其所有金錢改嫁孫澤郎，心生不滿，遂
    準備向賴秀虹索取一些金錢花用，竟購買西瓜刀 1把於衝突
    時備用，並僅因不滿孫澤郎說話之口氣及表情，即持刀砍殺
    孫澤郎頭、頸部，傷勢嚴重，經手術治療，始倖免於死。依
    上開情節，被告並無特殊之原因與環境等情狀，在客觀上足
    以引起一般之同情，而認為確可憫恕之情形，故尚無刑法第
    59條酌量減輕其刑之適用，附此說明。
三、原審審理結果，認被告罪證明確，適用刑法第271條第1項、
    第 2項、第305條、第25條第2項、第51條第5款、第38條第1
    項第2款，刑第施行法第1條之1第1項、第 2項前段等規定，
    並審酌被告前未曾有受有期徒刑以上刑之宣告及執行之紀錄
    ，有臺灣高等法院被告前案紀錄表 1份在卷可稽，其未能控
    制情緒，理性溝通，竟持西瓜刀砍殺證人孫澤郎，雖幸未致
    命，然已造成證人孫澤郎身體受傷，內心恐懼，又於證人賴
    秋傑上前阻止時，未及時冷靜面對，竟以加害生命、身體之
    事，予以恫嚇，所生上開危害均屬非輕，兼衡被告係因一時
    氣憤始為此衝動犯行，其生活狀況、智識程度、犯罪之動機
    、目的、手段、犯罪時所受刺激及犯罪後態度等一切情狀，
    就殺人未遂罪量處有期徒刑5年3月，就恐嚇危害安全罪量處
    有期徒刑3月，定應執行有期徒刑 5年4月，並說明扣案之西
    瓜刀 1把，係被告所有，供其犯罪所用之物，業據其供承在
    卷，依刑法第38條第1項第2款規定，予以宣告沒收。核其認
    事用法並無不當，量刑亦屬妥適。被告上訴意旨仍執前詞指
    摘原判決不當，其上訴為無理由，應予駁回。
據上論結，應依刑事訴訟法第368條，判決如主文。
本案經檢察官張慧瓊到庭執行職務。
中    華    民    國   100    年    10    月    17    日
            刑事第十二庭  審判長法  官  康  應  龍
                                法  官  黃  家  慧
                                法  官  張  靜  琪
以上正本證明與原本無異。
殺人未遂部分得上訴。
恐嚇危害安全部分不得上訴。
如不服本判決應於收受送達後10日內向本院提出上訴書狀，其未
敘述上訴理由者，並得於提起上訴後10日內向本院補提理由書狀
（均須按他造當事人之人數附繕本）「切勿逕送上級法院」。
                                書記官  李  淑  芬
中    華    民    國   100    年    10    月    17    日
附錄論罪科刑之法條全文：
中華民國刑法第271條
（普通殺人罪）
殺人者，處死刑、無期徒刑或10 年以上有期徒刑。
前項之未遂犯罰之。
預備犯第1項之罪者，處2年以下有期徒刑。
中華民國刑法第305條
（恐嚇危害安全罪）
以加害生命、身體、自由、名譽、財產之事，恐嚇他人致生危害
於安全者，處2年以下有期徒刑、拘役或3百元以下罰金。